【裁判字號】    89,上易,643
【裁判日期】    890504
【裁判案由】    恐嚇
【裁判全文】
臺灣高等法院臺南分院刑事判決          八十九年度上易字第六四三號  Ａ
      上  訴  人  臺灣嘉義地方法院檢察署檢察官
      被      告  甲  ○  ○
      共      同
      選任辯護人  李  慧  千  律師
右上訴人因被告恐嚇案件，不服臺灣嘉義地方法院八十八年度易字第九八八號中華民
國八十九年二月八日第一審判決（起訴案號：臺灣嘉義地方法院檢察署八十八年度偵
字第五一七一號），提起上訴，本院判決如左：
      主      文
上訴駁回。
      理      由
一、公訴意旨略以：甲○○因與案外人翁青山有債務關係，遂於民國八十八年六月三
    十日下午七時十分許，夥同丙○○、戊○○共同前往嘉義縣竹崎鄉文峰村三鄰羨
    仔寮三十一號丁○○（翁青山之岳母）住處，欲找翁青山索討欠款，而林瑞麟（
    起訴書誤載為乙○○）亦於後到達該處與己○○聊天，後甲○○、戊○○、丙○○等人基於共同之犯意，因甲○○以電話與翁青山聯絡後發生口角，先由丙○○
    以強拉丁○○手臂之方式，要求丁○○進入房間內取出戶口名簿供其查對，再由
    甲○○、丙○○及戊○○等人外出至該處之庭院內將己○○圍住，由該名姓名年
    籍不詳自稱為「甲○○」之成年男子手持木棒，戊○○恫嚇己○○說出翁青山之
    下落，否則即要以木棍毆打之後，因己○○並未說出案外人翁青山之下落，故該
    名姓名年籍不詳自稱為甲○○之成年男子即持木棍毆打己○○，丁○○欲前往阻
    止時，即讓丙○○架離該處，後又因林瑞麟欲上前阻止時亦遭該姓名年籍不詳自
    稱為甲○○之成年男子打傷頭部後暈眩，己○○及丁○○將其扶至旁邊休息，後
    戊○○、甲○○及姓名不詳自稱為甲○○之成年男子等人欲再以木棍毆打己○○
    時，皆由丁○○手臂將該木棍揮往他處，嗣後甲○○、丙○○及戊○○及數十名
    姓名年籍不詳之成年男子因怕警方前往，故自行離去，因認被告等共同涉犯刑法
    第三百零五條恐嚇危害安全、第三百零二條第一項非法剝奪他人行動自由等罪嫌
    云云。
二、按犯罪事實應依證據認定之，無證據不得推定其犯罪事實，又不能證明被告犯罪
    者，應為無罪判決之諭知，刑事訴訟法第一百五十四條、第三百零一條第一項前
    段定有明文。所謂犯罪事實之證據，係指足以認定被告確有犯罪行為之積極證據
    而言，該項證據且須適合被告犯罪事實之認定，始得採為斷罪資料，有最高法院
    二十九年上字第三一○五號、五十三年台上字第二七五○號判例足資參照。次按
    事實之認定，應憑證據，如未能發現相當證據，或證據不足以證明，自不能以推
    測或擬制之方法，為裁判基礎；告訴人之告訴，係以使被告受刑事追訴為目的，
    是其陳述是否與事實相符，仍應調查其他證據以資審認。（最高法院四十年台上
    字第八十六號、五十二年台上字第一三○○號判例參照）。
三、公訴人認被告等涉犯上開罪嫌，無非係以被害人丁○○、己○○、林瑞麟等人於
    警偵訊中所為指訴，及車籍作業系統查詢認可資料等在卷足憑，為其論據。然訊
    據被告甲○○固坦承於上開時地，前往丁○○家，欲向翁青山討回積欠貨款等情
    不諱，惟矢口否認有何妨害自由及恐嚇犯行，辯稱：因翁青山拿丁○○的票支付
    貨款，但未獲兌現，乃依票載地址前往丁○○家，嗣因無法得知翁青山下落，復
    遭翁青山在電話中挑釁，一時氣憤乃與己○○發生爭執，並大聲對罵，而隨手拾
    地上竹子，打被害人己○○等語；被告丙○○、戊○○則坦承有共同前往丁○○
    家，但均否認有何妨害自由及恐嚇犯行，辯稱：當時丁○○是自願進入屋內拿戶
    口名簿，用以證明翁青山未與丁○○同住等語。
四、經查：
    (1)被害人己○○於警訊時陳稱：「因為被人傷害，至派出所提出告訴，於八十八
      年六月三十日下午五時十分許，在我的住家前庭院，遭甲○○率眾約二十至三
      十人，遭甲○○持木棍打傷，因為甲○○質問我姐夫的下落去處，我回答說：
      『不知道』，李說：『不知道，真的不知道嗎？』，就持竹棍往我身上猛打。
      」等語（見警卷第七頁最後一至四行）、「當我回說不知道我姐夫下落時，甲○○將其右手伸入其外衣下褲頭，出言恐嚇我：『你要相信我敢刺你嗎？』，
      又說：『三天後找不到我姐夫，我就知死。』，：：：李打我時，我母親喊救
      命，他叫我母親不要叫，又叫人將我母親拖開，又企圖將我及母親押上車去找
      我姐夫。：。」等語（見警卷第八頁）；復於檢察官偵查中指稱：「：：被告
      三人進入我家，在外面庭院還有十幾個人，是他們叫我進入屋內，他們問我：
      『翁青山在那裏？』，我回答說『不知道』，他們說『如果你不說（作勢要打
      我），後來叫我媽跟我出去外面，戊○○當時站我旁邊，跟我說：『如果不說
      要打我。』，甲○○有拿棍子站在庭院，丙○○：：把我媽媽拉開，甲○○有
      拿棍子打我大腿，林瑞麟過去推他，結果被一位不知名男子打中頭部，我說的
      甲○○不是今天來的甲○○，是自稱甲○○的人打我，：：丙○○拉我媽媽要
      去拿戶口名簿，那位自稱甲○○之人有恐嚇我說『不講要打我。』：。」等語
      （見偵卷第十頁反面），而被害人林瑞麟於偵查中則陳稱：當天是到丁○○家
      找己○○聊天，先是在庭院聊天，見被告三人走進丁○○家，己○○也被叫進
      他家，後來，被告三人與丁○○、己○○一同走出來，有一個不是被告的人，
      拿竹棒打己○○，我就過去問他什麼事，就被那人打中頭部，：：。等語（見
      偵卷第十頁），綜觀被害人上開所述，就其等遭何人毆打一節，有稱係甲○○
      ，有稱是一位自稱甲○○之人；就其等遭何人恐嚇一節，有稱甲○○，有稱戊○○；又就其等遭恐嚇之內容，亦有語言恐嚇及作勢恐嚇之差別，足見被害人
      之指述，前後不一且矛盾，自難僅憑上開警訊或偵查中所為有瑕疵之指述，遽
      為被告不利之判決。
    (2)被告甲○○於警訊時供稱：「因己○○的姐夫翁青山向我購買鋼鐵未付貨款給
      我，當日我去他家商談貨款問題，我向己○○問他姐夫翁青山在何處，己○○
      告訴我，他只知道他姐夫行動電話，於是己○○就打電話給他姐夫，他姐夫在
      電話中跟我說：『討錢沒有，要輸贏（台語）找人不要緊。』於是我一時氣憤
      才拿竹棍毆打己○○，而林瑞麟是要來勸架，被我不小心打到。」等語（見警
      卷第一頁反面最後第二至七行），上述情節與其嗣後在檢察官偵查中及原審調
      查時所供，內容均相一致（見偵卷第十一頁最後第一至四行、一審卷八十八年
      九月十三日訊問筆錄），核與被告戊○○於警訊時陳稱：「因己○○口氣不好
      ，而其姐夫又說（電話中說）找兄弟輸贏，甲○○才氣憤拿竹棍毆打己○○，
      而林瑞麟是要勸架，而被毆打的。」等語（見警卷第三頁反面最後二行），二
      人所述情節亦相吻合，且與被害人丁○○於偵查中指稱：當天被告三位進入我
      家，就說要跟我要錢，因為我女婿欠他的錢，後來，我說又不是我欠他錢，被
      告就拿棍子打己○○，林瑞麟要阻擋，就被棍子從頭上打下去等語相同（見偵
      卷第九頁反面第五至九行），堪認被告等當天前往丁○○家，係要找翁青山出
      面解決債務，嗣因未找到翁青山，而與己○○、丁○○發生爭執，允無疑義。
    (3)被害人己○○於原審訊問時陳稱：「他們三人來找我姐夫翁青山要錢，票是被
      姐夫翁青山冒用，那天我口氣不好，因他（指甲○○）對我大吼，我被甲○○
      打背部和腳。」、「（問：戊○○有講要你說出翁青山下落，否則即要以木棍
      打你？）問我的人均是甲○○，他真的以木棍打我。」、「甲○○要求要看翁
      青山有無在戶口內，他們跟隨丁○○進去，：。」、「（問：丁○○願意進去
      拿戶口名簿？）她也願意拿。」等語（見一審卷第三十五、第六十七頁筆錄）
      ，且被害人林瑞麟亦陳稱：當時被甲○○打昏，並不知何人說恐嚇的話等語，
      堪認被告甲○○係因找尋翁青山未果，乃要求己○○說出翁青山（為己○○之
      姐夫）下落，並與己○○發生口角後，隨即進而為傷害行為，甚為灼然，足見
      被告縱有為上開恐嚇言語，亦係找翁青山未獲後情緒上之反應，顯無恐嚇之犯
      意可言，且被害人丁○○係為證明翁青山確未與其同住，而自願進入屋內拿戶
      口名簿，被告等人隨同進入屋內，亦難認被告等人有何剝奪行動自由之犯行，
      至於被告等與被害人發生爭執過程中之拉扯行為，應屬傷害行為之部分行為，
      亦與剝奪行動自由罪無涉，而傷害部分又未經起訴，法院自不得加以審酌。
    (4)綜上所述，被告等被訴恐嚇危害安全罪及非法剝奪他人行動自由罪，應屬不能
      證明。此外，復查無其他積極證據足資證明被告有何公訴人所指之犯行，揆諸
      首開說明，不能證明被告犯罪，原判決諭知被告三人均無罪，認事用法並無不
      當。
五、檢察官上訴意旨略以：被害人己○○於警訊時並不知毆打之人姓名，而警方向
    伊表示被查獲之人姓名為甲○○，所以才稱是被甲○○毆打，然於偵查中已明確
    指出當時在場及毆打伊之人為何人，難謂其前後指述不一。被告等三人係與數
    十名姓名年籍不詳之成年男子，前往被害人丁○○之住處內欲找案外人翁青山索
    取債款，因被告甲○○以電話與翁青山聯絡後發生口角後，由被告丙○○以強拉
    丁○○手臂之方式，要求丁○○進入房間內取出戶口名簿供其查對。當時被告等
    人隨同十餘人到場，且皆手持棍棒，彼等有意以此恫嚇陳王口及己○○二人實已
    明甚。況丁○○係一名老婦，當時應屬恐懼之狀態，再由被告丙○○強拉手臂進
    入房內取戶口名簿，丁○○與被告等人素不相識，衡諸常情，應只會想盡速離開
    該處以免受傷害，實無以自由之意願進入屋內取戶口名簿，被告等人顯以上述方
    法，剝奪丁○○之行動自由。被告甲○○為一名肢障者，雙腳行走並不方便，
    而被害人林瑞麟及己○○等人皆係身材健壯之成年男子，相較於被告甲○○而言
    算是較為高大，當時若無人在場協助被告甲○○恫嚇己○○及丁○○等人，己○○及林瑞麟二人怎會無法反擊被告甲○○之毆打，顯見被告甲○○所言伊持木棍
    毆打被害人等人，並無他人對被害人恐嚇之詞，顯係為卸自身罪責及與其前往索
    債之人之刑責而為，實不足採信。被告甲○○係與其等人一同前往，若無被告戊○○與被告甲○○等人基於共同犯意對被害人施以恫嚇等行為，由他人持木棍對
    被害人毆打，被害人己○○及林瑞麟等人不可能會只因甲○○持木棒對該等人毆
    打而成傷，且被告甲○○與被告戊○○係朋友，若被告戊○○並無傷害及恫嚇被
    害人等人之犯意，衡情應會積極阻止被告甲○○之行為，怎會僅以口頭方式在旁
    勸阻，顯見被告戊○○與被告甲○○間有犯意之聯絡，係由數人陪同被告甲○○
    前往索債，以加害被害人身體安全之方式恫嚇被害人等人，使被害人等人讓被告
    難於該處予取予求。被告丙○○部分，除被害人己○○及丁○○皆指述被告丙○○當日確實至其家中，並控制丁○○之行動，且丙○○之車牌號碼亦係由被害
    人等人記下交由警員王永松而查出，若被告丙○○當天並無至被害人等家中，又
    不認識被害人等人，被害人怎會記住其車牌號碼。再者，衡情若被告丙○○當日
    並無至被害人等人之家中傷害被害人，應無須賠償被害人等人醫療費之求償，而
    被告丙○○竟在八十八年七月十三日之調解會上，願賠償被害人之醫藥費，顯見
    當日丙○○確實曾至被害人家中為前揭之犯行，後因懼刑事之制裁，故皆否認之
    。索債未果復與債務人吵架有憤怒之情緒表示雖屬當然，然夥同數十成年男子，
    手持棍棒至債務人住處，已非正當之索債行為自明，且含有恐嚇之意調，亦是毋
    庸贅述，況被告等人結夥前往被害人家中初時，尚未與債務人發生爭吵，尚未如
    原審所謂之憤怒情緒，即有上述之恫嚇行為，怎可謂係自然之情緒反應？且謂未
    達恫嚇之犯意？似與社會常情有違，亦與一般社會經驗法則相背等由，指摘原判
    決不當。惟查上訴意旨所列項，被害人指述確有前後不一之情形，已如前述，
    而所列其他各項，多屬推測之詞，何況於本院調查時，被害人丁○○指稱：丙○○有拉伊的手要去找翁青山，當時大家拉拉扯扯，並沒有架離現場等語，而被害
    人林瑞麟亦指稱：當時伊去找己○○，看到有一個人在打己○○，伊也被打到頭
    ，當時在大路上有很多人，是否與被告同來的，伊不知道等語，則雙方於爭執當
    時，大家互相拉拉扯扯，口出惡言互罵，在所難免，又沒有將對方架離現場之現
    象，即難認被告有何恐嚇、妨害自由之犯意存在。被告堅稱只有其三人開兩部小
    客車前去找翁青山而已，且被害人又不知道路上很多人是否與被告一同前來，則
    公訴人認被告與數十名姓名年籍不詳之成年男子，前往被害人丁○○之住處云云
    ，不無誤會。被告丙○○於案發當日確有跟著其他二位被告至被害人丁○○住處
    ，為其於原審及本院供認在卷，惟否認其有何犯行，事後既被認為其有參與傷害
    行為，為息事寧人，與對方和解並賠償些許醫藥費，要不得以之推定其有恐嚇及
    妨害自由之情事，而上訴意旨又謂被告丙○○辯稱當日其並無至被害人等人之家
    中乙節，顯有誤會。綜上，可見本件上訴為無理由，應予駁回。
據上論結，應依刑事訴訟法第三百六十八條，判決如主文。
本案經檢察官李傳來到庭執行職務。
中    華    民    國      八十九      年      五      月        四      日
                                  臺灣高等法院臺南分院刑事第三庭
                                      審判長法官  黃    聰    明
                                            法官  楊    省    三
                                            法官  黃    三    哲
右正本證明與原本無異。
檢察官如不服本判決，應於判決送達後十日內向本院提出上訴狀，其未敘述理由者並
應於提出上訴狀後十日內向本院補提理由書（應附繕本)。
                                      法院書記官  陳    淑    貞
中    華    民    國      八十九      年      五      月        五      日


司法院資訊處製作；財團法人民間司法改革基金會備份。
